臺灣高等法院高雄分院刑事判決　　 100年度上更(一)字第30號
上　訴　人　臺灣高雄地方法院檢察署檢察官
上　訴　人
即　被　告　黃聖煌
選任辯護人　劉家榮律師（法扶基金會）
上列上訴人因毒品危害防制條例案件，不服臺灣高雄地方法院99
年度訴字第212 號中華民國99年6 月9 日第一審判決（起訴案號
：臺灣高雄地方法院檢察署98年度偵字第30494 號），提起上訴
經最高法院發回更審，本院判決如下：
     主  文
原判決關於被告黃聖煌自民國98年9 月間某日起迄98年9 月28日
前某日止，販賣第一級毒品海洛因予吳義成共四次，其中三次撤
銷。
前揭撤銷部分，黃聖煌無罪。
     理  由
壹、公訴意旨略以：被告黃聖煌於民國98年9 月間某日起，迄同
    年月28日前某日止，在高雄地區不詳處所，販賣新台幣（下
    同）500 元量之海洛因予吳義成共4 次，其中一次業經本院
    99年上訴字第1336號判決無罪確定，其餘3 次有罪部分經最
    高法院撤銷發回，而認被告涉犯毒品危害防制條例4 條第1
    項之販賣第一級毒品罪等語。
貳、證據能力
一、刑事訴訟法第159 條之5 第1 項明定：「被告以外之人於審
    判外之陳述，雖不符前4 條之規定，而經當事人於審判程序
    同意作為證據，法院審酌該言詞陳述或書面陳述作成時之情
    況，認為適當者，亦得為證據。」，就吳義成於警訊時之陳
    述，檢察官及被告均已同意有證據能力，並捨棄對質詰問權
    （本院更字卷46、104 、105 頁），證人吳義成於原審更已
    到庭接受詰問，已保障被告對質詰問權。審理時又未提及吳
    義成於警訊時有何不法取供之情形，亦無證據顯示等人之上
    開陳述係遭受強暴、脅迫、詐欺、利誘等外力干擾情形，或
    在影響其心理狀況致妨礙其自由陳述等不可信之情況下所為
    ，且非證明力顯然過低，本院認為適當作為證據，自有證據
    能力。
二、被告以外之人於偵查中向檢察官所為陳述，除顯有不可信之
    情況者外，得為證據，刑事訴訟法第159 條之1 第2 項定有
    明文。查證人吳義成於檢察官偵查時所為陳述，業於供前具
    結，有證人結文附卷可稽，又無不可信之情形，被告及檢察
    官並捨棄對質詰問（本院更字卷46、104 、105 頁），證人
    吳義成於原審更已到庭接受詰問，已保障被告對質詰問權。
    則證人吳義成偵查中之證述自有證據能力。
參、按：
一、犯罪事實應依證據認定之，無證據不得認定犯罪事實；又不
    能證明被告犯罪者，應諭知無罪之判決，刑事訴訟法第154
    條第2 項、第301 條第1 項分別定有明文。又認定犯罪事實
    所憑之證據，雖不以直接證據為限，間接證據亦包括在內；
    然而無論係直接或間接證據，其為訴訟上之證明，須於通常
    一般之人均不致有所懷疑，而得確信其為真實之程度者，始
    得據為有罪之認定，倘其證明尚未達到此一程度，而有合理
    之懷疑存在時，即難為有罪之認定（參最高法院76年台上字
    第4986號判例）。再按91年2 月8 日修正公佈之刑事訴訟法
    第161 條第1 項規定：檢察官就被告犯罪事實，應負舉證責
    任，並指出證明之方法。因此，檢察官對於起訴之犯罪事實
    ，應負提出證據及說服之實質舉證責任。倘其所提出之證據
    ，不足為被告有罪之積極證明，或其指出證明之方法，無從
    說服法院以形成被告有罪之心證，基於無罪推定之原則，自
    應為被告無罪判決之諭知（參最高法院92年台上字128 號判
    例）。
二、又犯施用、販賣第一、二級毒品等罪，供出毒品來源因而破
    獲者，得減輕其刑，毒品危害防制條例第十七條定有明文，
    則施用、販賣毒品之人，如供出毒品之來源因而破獲者，既
    得獲邀減輕其刑之寬典，為擔保其所為陳述之真實性，自應
    有足以令人確信其陳述為真實之補強證據，始能資為販賣或
    轉讓毒品等犯行論罪之依據。而所謂補強證據，則指除施用
    、販賣毒品者之供述外，其他足以證明該陳述之事實確具有
    相當程度真實性之證據而言，雖所補強者，非以事實之全部
    為必要，但亦須因補強證據與該項陳述之相互利用，足使犯
    罪事實獲得確信者，始足當之。
肆、公訴意旨認被告黃聖煌涉有於98年9 月間某日起迄同年月28
    日前某日止，販賣海洛因予吳義成3 次之犯行，係以吳義成
    之證述，及0000000000號與0000000000號手機之監聽譯文為
    據。訊據上訴人即被告黃聖煌於本院審理時，坦承認識吳義
    成及於附表一所示時間與吳義成聯絡，惟堅決否認有前揭3
    次販賣海洛因之犯行，辯稱：98年9 月27日打電話給吳義成
    ，是要聯絡翌（28）日見面之事宜，而翌（28）日在榮總附
    近之超商見面交易毒品，業經最高法院判決確定，除此並未
    曾販賣或交付毒品予吳義成等語。
伍、經查：
一、被告黃聖煌於98年9 月28日14時31許，由吳義成以00000000
    00號行動電話撥打黃聖煌所持用0000000000號之行動電聯絡
    後，約在高雄榮民總醫院對面之全家便利超商附近，由黃聖
    煌交付價值500 元之海洛因1 小包予吳義成，並向吳義成收
    取500 元，業經吳義成證述及有監聽譯文可佐，被告黃聖煌
    並經本院99年上訴字1336號判決處有期徒刑15年6 月，及經
    最高法院100 年台上字第620 號判決駁回上訴確定，亦有判
    決書在卷可稽，堪信為真實。
二、然：
１、證人吳義成於警訊、偵查及原審時，雖均稱其曾向被告購買
    毒品約4 、5 次。然除上開已判決確定之「98年9 月28日14
    時31分許，在榮總對面全家利超商之交易一次」外，就其餘
    各次交易，吳義成只能空泛證稱：地點在楠梓、大社，大約
    是8 月底、9 月間；及稱99年9 月28日是最後一次，該次及
    先前各次向被告購買毒品，都是打電話與被告聯繫，且歷次
    聯絡時其與被告之手機門號都一樣等語（偵一卷169 頁警訊
    ，同卷206 、207 偵訊錄，及原審卷80、81、84、87頁筆錄
    ），並未能明確指出確切之聯絡、見面、交易的時間與地點
    。況且，證人吳義成既稱其僅認識與被告幾個月（原審卷82
    頁），然其自81年起有多次施用毒品前科（參原審卷52之台
    灣高等法院在押在監全國紀錄表），衡情吳義成應有其他購
    毒管道。為免吳義成誤記或誤認，自應有其他補強證據，以
    佐證吳義成之證述及記憶是否均正確無訛。而不得僅以吳義
    成上開空泛之證詞，遽認除上開已判決確定之「98年9 月28
    日14時31分許，在榮總對面全家利超商交易1 次」外，被告
    尚有本次發回意旨所指之3 次販毒行為。
２、又：
    (1)、本案被告雖經員警跟監及依法監聽，然本案發回前已附
        卷之相關譯文及跟監時拍攝之照片（偵二卷88至92頁、
        101 頁，偵一卷18至23、126 、127 頁，原審卷125 頁
        頁），並無涉及「98年8 月底至9 月27日間吳義成向被
        告購毒」之事證。本案發回後，本院依職權函詢高雄市
        政府警察局，該局是否另有其他尚未提出之通聯紀錄及
        譯文，或跟監時所拍攝之照片，或其他證據，足證「98
        年8 月底起至同年9 月27日間，被告與吳義成曾有通話
        聯絡、談論交易毒品、見面交付毒品」之情形。然該局
        100 年4 月6 日高市刑大偵七字第1000024070號函所檢
        送之監察譯文、照片、光碟，仍僅係涉該次「被告於98
        年9 月28日14時31分許賣毒品予吳義成犯行（此部分已
        判決確定）」之事證，並無任何足供證明「98年8 月底
        起至同年9 月27日間，被告與吳義成曾有通話聯絡、談
        論交易毒品、見面交付毒品」之直接或間接事證（詳參
        本院卷54至73頁）。
    (2)、其次，被告為警查獲時雖扣得0000000000號、00000000
        00手機，而未扣得0000000000號手機。但被告已稱0000
        000000號手機不見了，所以換電話（原審卷177 頁筆錄
        ）。但本案發回更審後，本院另依職權調取相關之監聽
        卷宗核閱結果，其中高雄地院98年聲監字第2025號案件
        ，於聲請時曾提出「被告之0000000000手機與吳義成之
        0000000000電話，自98年9 月26日至28日之通聯紀錄（
        無監聽內容及譯文）」，並敘明係98年查獲購毒者王裕
        閔後才聲請監聽等語。而依上開通聯紀錄所示，被告之
        0000000000手機與吳義成之0000000000電話通聯時間，
        詳如附表一所示。其餘高雄地院99年監通字第1 號、98
        年聲監續字第2466號、98年聲監字第1567號、98年監通
        字第761 號、98年聲監字第1661號、98年聲監續字第24
        65號、98年聲監字第17 84 號卷宗，則均無被告000000
        0000手機與吳義成手機之相關通聯紀錄及譯文（詳參本
        院更字卷106 至108頁）。
３、綜據前揭說明，自98年8 月底起至同年9 月27日間，依現有
    事證，僅得認定98年9 月27日當晚被告曾以手機與吳義成之
    手機聯絡。除此，檢察官並未提出渠等於上開期間內曾有見
    面、通話、交付毒品之相關物證。又爰因毒品交易之買賣雙
    方，確未必於商定後立即取貨及付款，而常有因賣家缺貨或
    買賣雙方暫無空暇等原因，以致在約定後經過多時，甚至等
    待至翌日，雙方才實際進行交易之情形，此為本院承辦相關
    毒品案件所常見。吳義成既稱先前數次之交易時間其已不記
    得（原審卷81頁）；而附表一所示99年9 月27日、28日之通
    聯，時間極為密接；附表二所示99年9 月28日之通聯譯文內
    容又極簡略，無從判斷被告與吳義成係從何時開始商議該次
    （9 月28日）交易。因此確無從排除「附表一所示27、28日
    之通聯，均係聯絡99年9 月28日高雄榮民總醫院對面全家利
    超商購毒事宜」的可能性。更何況吳義成於原審時亦證稱，
    除了買毒會打電話給被告外，我也有沒買毒而打電話與被告
    聊天之情形（原審卷80、81頁）。則9 月27日之通聯既無相
    關譯文，依罪疑唯輕則，自難遽認「與99年9 月28日高雄榮
    民總醫院對面全家利超商購毒無關，而為另外一次販毒行為
    」。是依現有事證，確無其他補強證據，足以佐證吳義成之
    證述，而難遽認被告確有本次發回意旨所指之三次販賣海洛
    因予吳義成之行為。
三、檢察官對於起訴之犯罪事實，應負提出證據及說服之實質舉
    證責任。倘其所提出之證據，不足為被告有罪之積極證明，
    或其指出證明之方法，無法說服法院以形成被告有罪之心證
    者，應貫徹無罪推定原則，刑事妥速審判法第6 條定有明文
    。又施用毒品者所稱其向某人買受毒品之指證，不得作為有
    罪判決之唯一證據，仍須調查其他必要之證據，以察其是否
    與事實相符。良以毒品買受者之指證，其憑信性於通常一般
    人已有所懷疑，尚難確信其為真實。況依毒品危害防制條例
    第17條規定，其供出毒品來源因而破獲者，復得減輕其刑，
    則其指證之真實性，猶有疑慮，是施用毒品者之指證，其真
    實性有待其他必要證據加以補強。茲所謂必要之補強證據，
    固不以證明販賣毒品犯罪購成要件之全部事實為必要，但以
    與施用者之指證具有相當之關聯性為前提，其經與施用者之
    指證綜合判斷，已達於通常一般人均不致有所懷疑，而得信
    施用者之指證為真實者，始得為有罪之認定，此為無罪推定
    原則之必然推演。從而檢察官所舉之事證，無法使本院產生
    被告於99年9 月27日前曾三次販賣海洛因予吳義成。原審未
    予詳查，遽予論罪科刑，自有未洽。檢察官上訴意旨，以原
    審適用刑法第59 條 酌減其刑尚非妥適，指摘原判決不當，
    雖無理由。但被告上訴否認犯罪，而指摘原判決此部分不當
    ，為有理由，自應由本院將原判決此部分撤銷，諭知被告無
    罪。
據上論結，應依刑事訴訟法第 369 條第 1 項前段、第 364 條
、第301 條第1 項，判決如主文。
本案經檢察官林應華到庭執行職務。
中    華    民    國  100     年    6     月    21    日
                  刑事第一庭    審判長法  官  周賢銳
                                      法  官  施柏宏
                                      法  官  洪碩垣
以上正本證明與原本無異。
如不服本判決應於收受本判決後10日內向本院提出上訴書狀，其
未敘述上訴理由者，並得於提起上訴後10日內向本院補提理由書
狀（均須按他造當事人之人數附繕本）「切勿逕送上級法院」。
中    華    民    國   100    年    6     月    22    日
                                      書記官  林家煜
┌───────────────────────────┐
│附表一：0000000000被告手機、0000000000吳義成手機之通聯│
├───────────────────────────┤
│１、9 月27日19點08分3 秒                              │
│２、9 月27日19點45分                                  │
│３、9 月28日13點51分57秒                              │
│４、9 月28日14點17分22秒                              │
│５、9 月28日14點32分17秒                              │
│６、9 月28日14點32分54秒                              │
│７、9 月28日14點45分43秒                              │
├───────────────────────────┤
│備註：                                                │
│一、上開７次通話，被告手機均為受話。                  │
│二、98年9 月28日14時31分通話內容，如附表二所示        │
└───────────────────────────┘
┌───────────────────────────┐
│附表二：0000000000被告手機、0000000000吳義成手機通聯譯│
│        文                                            │
├───────────────────────────┤
│一、98年9 月28日14時31分之通話內容                    │
│１、吳義成：「我怎麼沒看到全家？」                    │
│２、黃聖煌：「有啦，你左轉後不遠就看到全家了，在左邊」│
│３、吳義成：「左邊沒有啊」                            │
│４、黃聖煌：「有啦」                                  │
│５、吳義成：「我過來學校了」                          │
│６、黃聖煌：「沒啦，沒有到那裏啦，有全家啦」          │
└───────────────────────────┘